【裁判字號】    95,簡上,153
【裁判日期】    951219
【裁判案由】    恐嚇取財
【裁判全文】
臺灣嘉義地方法院刑事判決             95年度簡上字第153號
上  訴  人
即  被  告  甲○○
選任辯護人  葉榮棠律師
上列上訴人因恐嚇取財案件，不服中華民國95年5月30日本院嘉
義簡易庭95年度嘉簡字第678號判決 (聲請簡易判決處刑案號：
95年度偵字第2195號)，提起上訴，本院管轄之第二審合議庭依
通常程序審理，自為第一審判決如下︰
    主  文
原判決關於甲○○部分撤銷。
甲○○無罪。
    理  由
一、聲請簡易判決處刑意旨：
    甲○○能預見若提供金融機構帳戶供不詳身分者使用，可能
    遭利用於遂行財產上犯罪目的，竟仍基於幫助恐嚇取財之不
    確定故意，於92年1月17日至復華商業銀行嘉義分行申請開
    立帳號：0000-00-0000000號帳戶後，於當日至94年9月13日
    之前某日，將該帳戶之存摺及金融卡，交予不詳姓名年籍之
    人，供為存提款及匯款使用，幫助上開竊鴿勒贖集團為恐嚇
    取財犯行時，作為匯款帳戶，任由他人藉以遂行恐嚇取財犯
    罪。嗣上開竊鴿勒贖集團成員意圖為自己不法之所有，先於
    94年8月19日及22日，以架網捕捉之方法，竊取乙○○所飼
    養之賽鴿共計7隻後，即撥打電話予乙○○，向乙○○恫嚇
    稱：如不依指示匯款，就要將鴿子的羽毛拔掉及打斷鴿子的
    腳等語，以此加害財產之事恐嚇乙○○，致乙○○恐辛苦培
    育飼養之賽鴿遭遇不測而心生畏懼，遂依指示於94年9月14
    日9時40分許，匯款5,512元至甲○○之上開復華商業銀行帳
    戶內等情，因認上訴人涉犯刑法第346條第1項恐嚇取財罪之
    幫助犯等情。
二、本院之判斷：
    公訴人指稱被告甲○○涉有刑法第346條第1項恐嚇取財罪之
    証據，係以被告甲○○之供述、被害人乙○○之指訴、中區
    農會電腦共用中心匯款委託書證明聯、被害報告1紙；受理
    刑事案件報案三聯單1張、復華商業銀行嘉義分行於94年11
    月30日以（94）復嘉字第237號函檢送之被告甲○○開戶基
    本資料、資金往來明細表及自動化服務交易明細表、復華商
    業銀行嘉義分行95年3月31日（95）復嘉字第53號函等件為
    証。惟被告則辯稱前開帳戶係其遺失，其並未有販賣帳戶幫
    助恐嚇取財之情形置辯。本院基於下列理由，認為應判決上
    訴人無罪：
(一)按犯罪事實，應依證據認定之，無證據不得認定犯罪事實；
    又不能證明被告犯罪者，應諭知無罪之判決，刑事訴訟法第
    154條第2項、第301條第1項分別定有明文。次按事實之認定
    ，應憑證據，如未能發現相當證據，或證據不足以證明，自
    不能以推測或擬制之方法，為裁判基礎；認定不利於被告之
    事實，須依積極證據，苟積極證據不足為不利於被告之事實
    認定時，即應為有利於被告之認定，更不必有何有利之證據
    ；又認定犯罪事實所憑之證據，雖不以直接證據為限，間接
    證據亦包括在內；然而無論直接或間接證據，其為訴訟上之
    證明，須於通常一般之人均不致有所懷疑，而得確信其為真
    實之程度者，始得據為有罪之認定；且採用間接證據時，必
    其所成立之證據，在直接關係上，雖僅足以證明他項事實，
    而由此他項事實，本於推理之作用足以證明待證事實者，方
    為合法，若僅係憑空之推想，則尚難認係間接證據。亦分別
    有最高法院40年臺上字第86號、30年上字第816號、76年台
    上字第4986號及32年上字第67號判例可資參照。又依刑事訴
    訟法第161條第1項之規定，檢察官就被告犯罪事實，應負舉
    證責任，並指出證明之方法。故檢察官對於起訴之犯罪事實
    ，應負提出證據及說服之實質舉證責任。倘其所提出之證據
    ，不足為被告有罪之積極證明，或其闡明之證明方法，無從
    說服法官以形成被告有罪之心證，基於無罪推定之原則，自
    應為被告無罪判決之諭知，亦經最高法院92年台上字第128
    號判例意旨闡釋甚明。另刑法上之幫助犯，係指以幫助之意
    思，對於正犯資以助力，而未參與實施犯罪之行為者而言，
    而幫助犯除在客觀上對正犯之犯罪行為有所助力外，其主觀
    上尚須對該犯罪之事實亦有共同認識始克成立，倘於正犯之
    犯罪並無共同之認識，即不得謂係幫助犯。
(二)查被害人乙○○因竊鴿勒贖集團於94年8月19日及22日，以
    架網捕捉之方法，竊取其所飼養之賽鴿共計7隻後，即撥打
    電話向其恫嚇稱：如不依指示匯款，就要將鴿子的羽毛拔掉
    及打斷鴿子的腳等語，以此加害財產之事恐嚇乙○○，致其
    依指示於94年9月14日9時40分許，匯款5,512元至被告甲○
    ○之上開復華商業銀行帳戶內等情，此固有被害人乙○○之
    指訴、中區農會電腦共用中心匯款委託書證明聯、被害報告
    1 紙；受理刑事案件報案三聯單1張、復華商業銀行嘉義分
    行於94年11月30日以（94）復嘉字第237號函檢送之被告甲
    ○○開戶基本資料、資金往來明細表及自動化服務交易明細
    表、復華商業銀行嘉義分行95年3月31日（95）復嘉字第53
    號函及95年8月29日 (95)復嘉字第154號函附客戶往來交易
    明細表等件為証。故被害人乙○○因遭恐嚇而匯款5,512元
    至甲○○之上開帳戶之事實自堪認定。然此項事實是否足以
    推論被告甲○○具有幫助恐嚇取財之罪行，尚非無疑，茲分
    述如下：
１、查公訴人之犯罪事實指出「被告甲○○於92年1月17日至復
    華商業銀行嘉義分行申請開立帳號：0000-00-0000000號帳
    戶後，於當日至94年9月13日之前某日，將該帳戶之存摺及
    金融卡，交予不詳姓名年籍之人，供為存提款及匯款使用，
    幫助上開竊鴿勒贖集團為恐嚇取財犯行時，作為匯款帳戶，
    任由他人藉以遂行恐嚇取財犯罪。」然被告是否構成犯罪，
    其犯罪之時間、地點、行為態樣及其他犯罪基本事實自應先
    確立，如事實無從確立，則犯罪構成要件自無從涵攝。而觀
    乎聲請簡易判決處刑書有關犯罪事實之描述，其犯罪時間點
    自92年間至94年間9月，則如此長之時間點內被告究竟於何
    時犯罪，並不明確；其次犯罪之地點究竟在何處？亦無從得
    知；又被告究竟如何交付其帳戶供犯罪集團使用，亦無証據
    足以証明。故本案被告犯罪之時間、地點及犯罪行為態樣均
    不明確，事實既不明確，法律之構成要件自無從涵攝，在不
    明確之基礎上尚難僅憑推測或基於預防犯罪之政策性思考下
    任意違反罪刑法定主義之原則而羅織被告幫助恐嚇取財之罪
    名。
２、查被告於警訊時雖辯稱其復華商業銀行嘉義分行申請開立之
    0000-00-0000000號帳戶，於94年5月間在嘉義市區某處遺失
    ，遺失時將帳簿及寫於紙條之提款密碼連同遺失 (警訊筆錄
    第6頁)；嗣於本院時供稱94年9月間曾去刷卡，當時金額約
    2000餘元，並稱存摺與提款卡均已遺失，僅印章未遺失 (本
    院卷第40頁)；嗣並稱94年8月9日至22日之存提款，亦為其
    所辦理 (本院卷66至67頁)。故從被告之辯稱觀察，其辯詞
    前後尚有出入，而被告於警訊中既已稱上開帳戶於94年5月
    間已遺失，則於本院時又稱94年9月間曾去刷卡，且曾於94
    年8月9日至22日間為存提款之動作，故被告前後之辯詞似有
    可疑。惟訊之被告何以前後時間不吻合，其表示曾中風，並
    提出盧亞人醫院之診斷証明為証；又據前揭帳戶之交易明細
    表觀察，於9月22日間既已有他人陸續匯款入被告之前揭帳
    戶 (本院卷第52頁)，被告如果真於9月份刷卡，且當時刷卡
    之金額為2000餘元，則當時已有他人匯款入被告之帳戶，被
    告對其帳戶遭他人利用之情，似乎應知情。而訊之被告，其
    表示該帳戶係用以繳納瓦斯費，其僅注意錢是否足夠等情。
    觀乎被告之前開說詞亦有可疑之處，然而被告之自白不能作
    為有罪判決之惟一依據，仍應查其他必要之証據，以察其是
    否與事實相符，亦為刑事訴訟法第156條第2項所明定。故被
    告之自白僅係供偵查機關作為犯罪偵查之開端，而非結果。
    本案被告之前後自白矛盾，且與客觀之帳戶交易明細亦不相
    吻合，自難僅憑其矛盾之自白而定罪。又人之記憶對於某些
    事項不當然足以記憶清楚，尤其對於細節事物，故被告對於
    究竟是否遺失物品，其已表示不知情，則如何能強求其表示
    於何時遺失某物，被告此項時間點之供述，從邏輯上推論，
    應僅係出於臆測之詞，蓋所謂遺失即表示不知情而喪失某物
    ，則既不知情，又如何知道其時間點，則被告供述之時間點
    既然出於臆測，則如以臆測之時間點與帳戶交易明細之客觀
    資料有所出入，進而對被告加以定罪，邏輯上自然存有矛盾
    之處。
３、另查被告尚有第一商業銀行503─50─144886號、彰化銀行
    9610─51─30582號、竹崎鄉農會617─0149─22─18777─8
    ─0號帳戶等帳戶，惟該等帳戶均未出售，如謂被告有出賣
    帳戶予聲請簡易判決處刑書所稱之竊鴿勒贖集團，何以被告
    已有之前開三個帳戶均未出售，而僅出售其中一個，與一般
    販賣帳戶之典型案例，亦不相符。又前揭被告被竊鴿勒贖集
    團利用之帳戶，係被告自92年間即已申請，且其間交易正常
    ，與被告辯稱係用以支付瓦斯費等情，亦相符合，此有復華
    商業銀行嘉義分行客戶往來交易明細可資參照 (本院卷第50
    頁至52頁)，故該帳戶並非申請後專供用以販賣之用，亦可
    資認定。至於被告是否可能於帳戶內金額提領完畢後始販賣
    其帳戶？從被告前揭帳戶交易之情形觀察，亦不無可能，蓋
    被告之前揭帳戶於94年8月15日僅剩960元，而於94年9月12
    日即有可疑之金錢匯入，有前揭客戶往來交易明細可稽，則
    被告當然亦可能於缺錢時將帳戶販賣予他人，惟此均僅止於
    預測，並無相關証據可資佐証，尚難僅憑預測即將被告網羅
    入罪。何況被告領有殘障手冊 (本院卷第91頁)，據被告之
    供稱每月領有固定之補助，則被告是否有動機將其帳戶出賣
    ，尚非無疑。而依實務上多數之案例，販賣帳戶之代價僅區
    區數千元，則被告是否可能因販賣帳戶，而影響其殘障之補
    助，仍非無疑。而且從被告擁有之帳戶觀察，如謂缺錢而販
    賣帳戶，則何以僅販賣一個帳戶，其餘三個帳戶均未販賣，
    亦有悖於常理。故本案存有相當合理可疑之空間，在罪証並
    未充足之情形下，尚難僅憑推測即認定被告有罪。
４、其次幫助犯之成立，須行為人係以幫助犯罪之意思，從事犯
    罪構成要件以外之行為，始足當之；行為人在他人尚未從事
    犯罪行為之前，或他人從事犯罪行為當中，給予助力行為之
    時，必須具有幫助犯罪之意思，且對於他人從事之犯罪行為
    ，或須明知並有意使其發生，或須有所預見且其發生亦不違
    背行為人之本意始可；若行為人在給予助力之際，不具有幫
    助犯罪之意思，或對於他人從事之犯罪行為，並無預見，亦
    不具備有意使其發生或放任其發生之心態，則行為人尚無成
    立幫助犯之餘地。準此，縱然認為被告確有交付上開帳戶之
    存摺、提款卡及密碼等物予他人之行為，亦難認被告主觀上
    有幫助他人恐嚇取財之犯意。否則被告可能繫於不可預測之
    他人犯罪而成立犯罪，理論上亦有不妥之處，蓋僅單純交付
    帳戶予他人，但他人如犯詐欺罪，則交付帳戶之人成立幫助
    詐欺罪，他人成立恐嚇罪，交付帳戶之人成立幫助恐嚇罪，
    則他人成立勒人勒贖罪，交付帳戶之人亦成立勒人勒贖罪之
    幫助犯，此不僅不符合一般經驗法則，且亦違反常理、法理
    ，且亦違反刑法三階論或二階論之嚴格認定犯罪成立之論証
    法則，蓋單純交付帳戶之行為，事後竟然可能成立連交付帳
    戶之人均不能預測之犯罪，此已違反嚴格的法律適用法則。
    且眾所皆知，刑法在於處罰犯罪行為人之主觀惡性，如果行
    為人對於事後可能犯何種罪名均不確定，則刑法加以處罰，
    並無法達到刑法在於應報或預防犯罪之目的。其次或有人解
    釋出賣帳戶之人具有不確定之故意，但刑法第13條原即規定
    行為人對於構成犯罪之事實，預見其發生而其發生並不違背
    其本意者，以故意論。故不確定故意仍須認識特定犯罪構成
    之事實，而非謂出賣帳戶時已可預測他人可能犯罪，則事後
    無論何種犯罪，其均有不確定之犯罪故意，如此解釋顯然太
    過於擴充不確定故意之範圍，否則豈非謂出賣帳戶之人，於
    詐欺、恐嚇集團，甚至擄人勒贖集團於犯罪時，其當然為幫
    助犯？但出賣帳戶之人果真對於詐欺、恐嚇，甚至擄人勒贖
    之行為於事先即有預見？此尚非無疑，且此部分亦不得僅憑
    推測，而仍須有嚴格之証據及法律之適用，否則將嚴重違反
    罪刑法定主義，並嚴重侵害人權。
(三)綜上所述，本案公訴人對於犯罪之基礎事實究竟為何? 有關
    被告販賣帳戶之人事時地物之事實極為模糊。事實未釐清，
    法律自無從據以涵攝。而被告所辯雖有可疑之處，惟此涉及
    人記憶之清晰與否，尚難僅據被告之支字片語而入人於罪，
    亦不得以被告所辯可疑或違反常理而據以認定事實，仍應有
    積極証據始得認定被告犯罪。另被告尚有其他帳戶並未販賣
    ，如謂被告需錢孔急而需販賣帳戶，則何以被告前揭第一商
    業銀行、彰化銀行、竹崎鄉農會等帳戶均未販賣，亦足見被
    告究竟是否有販賣前開復華銀行之前開帳戶，仍非無疑。本
    案既有可疑，依無罪推定原則，自應判決被告無罪，以維護
    人權。原判決既有可議之處，自屬無可維持，應由本院將原
    判決撤銷改判，並另為被告無罪之諭知。又本案具有刑法第
    451條之1第4項第3款應為無罪諭知之情事，原審本應依同法
    第452條規定，改適用通常程序審判，惟因誤用簡易程序裁
    判，當由本院準用刑事訴訟法第369條第2項規定撤銷原判決
    ，逕依通常程序為第一審判決。
據上論斷，應依刑事訴訟法第455條之1第1項、第3項、第451條
之1第4項第3款、第452條、第369條第2項、第364條、第301條第
1項，判決如主文。
本案經檢察官陳志川到庭執行職務
中    華    民    國      95  年    12    月  19      日
                 刑事第三庭  審判長法  官 陳仁智
                                   法  官 鄭雅文
                                   法  官 黃義成
以上正本證明與原本無異。
如不服本判決，應於判決送達後10日內，向本院提出上訴狀。
中    華    民    國      95  年    12    月  19      日
                                   書記官 侯麗茹


司法院資訊處製作；財團法人民間司法改革基金會備份。
